【裁判字號】    89,台上,6043
【裁判日期】    891012
【裁判案由】    違反公司法
【裁判全文】
最高法院刑事判決                              八十九年度台上字第六○四三號
    上  訴  人  甲○○
                乙○○
    共      同
    選任辯護人  劉昌崙律師
                林聖彬律師
右上訴人等因違反公司法案件，不服台灣高等法院中華民國八十七年七月一日第二審
判決（八十七年度上易字第一九九一號，起訴案號：台灣台北地方法院檢察署八十六
年度偵字第二七一二九號），提起上訴，本院判決如左：
    主  文
原判決關於甲○○部分撤銷，發回台灣高等法院。
其他上訴駁回。
    理  由
一上訴人甲○○部分：
本件原判決認定上訴人甲○○係台灣蓋特思有限公司之經理，實際負責該公司之經營
，乙○○為該公司之登記負責人。二人明知乙○○僅係掛名之人頭負責人，並未出資
，且未實際繳納股款，竟基於共同犯罪之意思聯絡，於民國八十五年四月間，在申請
公司登記所需文件之公司章程、設立登記資本額查核報告書上，表明已收足新台幣（
下同）二百萬元之出資股款，而出名登記為該公司之負責人。由甲○○委由不知情之
會計師，持向台北市政府建設局申請公司設立登記。使不知情之該管公務員登載於職
務上所掌公文書上，據以發給該公司董事長為乙○○之公司執照等情。因而撤銷第一
審判決，依想像競合犯關係，從一重改判論處甲○○共同公司負責人違反公司應收之
股款，股東並未實際繳納，而以申請文件表明收足之規定罪刑，固非無見。
惟查：(一)刑事訴訟法已於八十六年十二月十九日修正公布，其第九十五條規定，訊問
被告應先告知「一犯罪嫌疑及所犯所有罪名。二得保持緘默，無須違背自己之意思而
為陳述。三得選任辯護人。四得請求調查有利之證據。」等事項。乃原審於調查期日
及審判期日均未踐行上開程序，於判決結果要難謂無影響，自屬違法。(二)刑法第二百
十四條使公務員登載不實事項於公文書罪，須一經他人之聲明或申報，公務員即有登
載之義務，並依其所為之聲明或申報予以登載，而屬不實事項者，始足構成。若其所
為之聲明或申報，公務員尚須為實質之審查，以判斷其真實與否，始得為一定之記載
者，即非本罪所稱之使公務員登載不實。又公司法第三百八十八條規定「主管機關對
於公司登記之申請，認為有違反法令或不合法定程式者，應令其改正，非俟改正合法
後，不予登記。」、第四百十二條第一項規定「有限公司應於章程訂立後十五日內，
將左列事項，向主管機關申請為設立之登記：一、第一百零一條所列各款事項。二、
繳足股款之證件。三、以現金以外之財產抵繳股款者，其姓名及其財產之種類、數量
、價格或估價之標準。」、同條第二項規定「主管機關對於前項之申請，應派員檢查
，並得通知公司限期申復。」，依上開規定觀之，向主管機關申請為有限公司設立之
登記，其於申請設立登記時，公司應收之股款是否確已繳足，主管機關應派員檢查，
並得通知公司限期申復，亦即須為實質之審查，以判斷其真實與否，而非僅依其申請
或聲明即為一定登載之形式審查。則有限公司負責人明知申請設立登記時，公司應收
之股款並未繳足，仍以申請文件表明收足，而使公務員將此不實事項予以登載，應僅
成立公司法第九條第三項前段之罪，無適用刑法第二百十四條論罪之餘地。本件依原
判決之記載，甲○○係台灣蓋特思有限公司之實際負責人，該公司應收之股款，股東
並未實際繳納，而以申請文件表明收足，嗣持向台北市政府建設局申請公司設立登記
。縱使無訛，然依前開說明，並無適用刑法第二百十四條論罪之餘地。乃原判決併就
甲○○論以刑法第二百十四條之罪，自有適用法則不當之違誤。(三)有罪判決書對於被
告有利之證據不採納者，應說明其理由，為刑事訴訟法第三百十條第二款所明定。故
有罪判決書對於被告有利之證據，如不加以採納，必須說明其不予採納之理由，否則
即難謂非判決不備理由之違法。證人即台灣蓋特思有限公司之其他股東陳裕雄、王辰
玖、林兆先於原審證稱：乙○○係台灣蓋特思有限公司之負責人，其確在該公司經營
業務等情（見原審卷第十七至十九頁），意指乙○○並非僅係掛名該公司之人頭負責
人。乃原審就上開有利於甲○○之證據恝置不論，即遽為前揭不利於甲○○之認定，
自有理由不備之違誤。(四)原審如未於審判期日，就被告否認犯罪之有利辯解事項與證
據，予以調查，亦不於判決理由內加以論列，率行判決，則屬於法有違。甲○○於原
審否認犯罪，辯稱：乙○○確對台灣蓋特思有限公司出資二百萬元等情，並提出台灣
蓋特思有限公司設於台北區中小企業銀行之存摺影本為證（見原審卷第二八至三二頁
）。乃原審就前開甲○○否認犯罪所提出之證據，未予以調查，亦不於判決理由加以
論列，即逕行判決，難謂無調查未盡及理由不備之違誤。以上或為上訴意旨所指摘，
或為本院得依職權調查之事項。甲○○上訴意旨指摘原判決不當，非無理由，應認原
判決關於甲○○部分有發回更審之原因。
二上訴人乙○○部分：
查上訴期間為十日，自送達判決後起算，刑事訴訟法第三百四十九條前段定有明文。
本件乙○○因違反公司法案件，經原審判決後，於八十七年七月十日合法送達，有送
達證書附卷可按。因乙○○居住於原審法院所在地，無在途期間，其上訴期間截至同
月二十日已屆滿，其期間之末日又非星期日、紀念日、或其他休息日，乃竟延至同月
二十一日始行提起上訴，顯已逾期，其上訴自非合法，應予駁回。
據上論結，應依刑事訴訟法第三百九十五條前段、第三百九十七條、第四百零一條，
判決如主文。
中      華      民      國    八十九    年      十      月     十二     日
                              最高法院刑事第八庭
                                  審判長法官  吳  雄  銘
                                        法官  池  啟  明
                                        法官  石  木  欽
                                        法官  郭  毓  洲
                                        法官  吳  三  龍
      右正本證明與原本無異
                                              書  記  官
中      華      民      國    八十九    年      十      月     十七     日


司法院資訊處製作；財團法人民間司法改革基金會備份。
